【裁判字號】    96,上易,1023
【裁判日期】    970229
【裁判案由】    返還不當得利
【裁判全文】
臺灣高等法院民事判決                96年度上易字第1023號
上  訴  人  丁○○
            乙○○
            己○○
            丙○○
兼  共  同
訴訟代理人  戊○○
被 上訴 人  斯邁特科技股份有限公司
法定代理人  甲○○
上列當事人間請求返還不當得利事件，上訴人對於中華民國96
年11月5日臺灣板橋地方法院96年度訴字第1177號第一審判決提
起上訴，本院於97年2月19日言詞辯論終結，判決如下：
    主      文
上訴駁回。
第二審訴訟費用由上訴人戊○○、丁○○各負擔百分之三十三、
、乙○○、己○○各負擔百分之八，餘由丙○○負擔。
    事實及理由
一被上訴人斯邁特科技股份有限公司現登記之代表公司負責人為
  甲○○，有被上訴人變更登記表在卷可稽（本院卷第25-27頁
  ），顯見甲○○為被上訴人之法定代理人。甲○○雖否認其為
  被上訴人負責人，辯稱其身分證曾遺失云云，惟甲○○未舉證
  以實其說，且上開變更登記表上所載「董事長甲○○」之身分
  證字號及住所地址均與甲○○之資料相符，亦經甲○○核閱相
  關資料後陳明在卷（原審卷第19頁），參諸甲○○迄今尚未向
  主管機關為撤銷負責人登記之申請，已經甲○○陳明在卷（本
  院卷第45頁背面），顯然甲○○確為主管機關所登記之被上訴
  人代表人無訛，自為本件被上訴人之法定代理人。
二上訴人起訴主張：被上訴人公司原由伊等5人合資組成，嗣訴
  外人吳鑑明加入投資，且與伊等在民國95年3月間簽訂契約書
  ，由伊等讓與部分股權，而於同年4月14日為公司代表人變更
  為吳鑑明、再於同年11月2日變更為甲○○之登記。依契約書
  第15條約定，被上訴人應收應付帳款在95年5月1日前者，由伊
  等收付結算後辦理移交，於該日之後者由吳鑑明收付並歸新公
  司處理。另依第11條第1項約定，在新股東會決定遷廠以前，
  上訴人有義務協助吳鑑明以同一條件〔指三重廠月租新臺幣（
  下同）150,000元，押租金360,000元、中和廠月租65,815元，
  押租金197,445元〕繼續承租原廠房。被上訴人既概括承受由
  伊等5位股東組成之被上訴人資產及負債，則自95年5月份起，
  應承擔上開三重廠、中和廠之押租金，月租債務，並向出租人
  取回合計557,445元之押租金，詎其僅支付二廠之月租，未給
  付押租金，顯受有不當得利。另被上訴人已於96年1月下旬、3
  月底分別終止中和廠、三重廠租賃關係，前者取回押租金
  197,445元、後者將押租金360,000元抵付房租。又伊等轉讓股
  權予吳鑑明後，被上訴人迄今未召開新股東會，故其變更經營
  權前於95年3月15日所為之舊股東會決議（下稱系爭決議）繼
  續有效，依系爭決議六，被上訴人收回之押租金應返還原股東
  ，其未予返還，亦受有不當得利。被上訴人應返還之不當得利
  557,445元，按伊等5人出資比例，應依序返還戊○○、丁○○
  、乙○○、己○○、丙○○185,815元、185,815元、
  46,453.75元、46,453.75元、92,907.5元。爰依債務承擔及不
  當得利之法律關係，求為命被上訴人如數各給付伊等5人，並
  均自起訴狀繕本送達翌日起加計法定遲延利息之判決。
  被上訴人則以：伊不清楚上訴人與吳鑑明間轉讓股權之事等語
  資為抗辯。
三原審駁回上訴人之請求，上訴人提起上訴，聲明：
  (一)原判決廢棄。
  (二)被上訴人應給付戊○○185,815元，丁○○185,815元，乙○
    ○46,453.75元，己○○46,453.75元，丙○○92,907.5元，
    及均自起訴狀送達被上訴人翌日起至清償日止，按年息5％
    計算之利息。
  被上訴人則聲明：上訴駁回。
四上訴人主張前揭事實，固提出契約書、公司變更登記資料、三
  重廠、中和廠租賃契約、被上訴人股東名簿、董監事名單、系
  爭決議錄等件為證（原審調字卷第8-34頁、原審卷第23頁）。
  (一)卷附契約書係上訴人與吳鑑明間就股權轉讓及其相關事宜所
    為之約定，契約當事人既為上訴人與吳鑑明，則契約之約定
    事項僅拘束上訴人與吳鑑明，且因契約所生之權利義務關係
    亦僅存在於上訴人與吳鑑明間，不及於被上訴人。再上訴人
    將部分股權轉讓予吳鑑明，雖致被上訴人之股東及實際經營
    權發生變動，然被上訴人人格主體始終如一，並未發生任何
    變更，亦無與其他公司合併之情事，此觀被上訴人變更登記
    表之記載即明（原審調字卷第17-22、31-32頁、本院卷第15
    -29頁）。被上訴人人格主體既未變更，亦未與他公司合併
    ，其不因上訴人與吳鑑明間股權轉讓即有所謂「就他人之財
    產或營業概括承受其資產或負債」之情，即無民法第305 條
    之適用。此外，上訴人復未舉證證明被上訴人承擔吳鑑明之
    債務或概括承當該契約而為上訴人與吳鑑明所訂契約之當事
    人，其逕依與吳鑑明間契約之約定、民法第305條規定，主
    張「被告（被上訴人）概括承受由原告（上訴人）等5位股
    東組成之斯邁特科技股份有限公司之資產及負債‧‧‧理應
    承擔三重廠房之押租金360,000元，每月租金150,000元，中
    和廠房押租金197,445元，每月租金65,815元等債務」云云
    ，於法無據。再上訴人主張被上訴人承擔吳鑑明對於三重廠
    、中和廠月租、押租金債務云云既不足採信，則上訴人逕以
    上開二廠合計557,445元之押租金為被上訴人承擔之債務，
    乃被上訴人故意不為給付，顯受有不當得利云云，亦屬無據
    。以上，上訴人據契約書之約定，主張依債務承擔及不當得
    利之法律關係為本件之請求，均屬無據，不應准許。
  (二)上訴人再以被上訴人於變更經營權前，曾於95年3月15日召
    開股東會議，決議收回之押租金應返還給原股東，被上訴人
    迄未返還，受有不當得利，其依不當得利之法律關係請求被
    上訴人返還該不當得利557,445元云云。惟股東會乃係依股
    東之總意在公司內部決定公司意思之機關，故股東會之決議
    僅是公司內部所為之意思決定而已，並非對外向他人所為之
    意思表示。從而，縱被上訴人95年3月15日股東會曾為收回
    之押租金應返還予上訴人等之決議，事後未執行該決議，亦
    非屬民法第179條所定不當得利要件之「無法律上原因」。
    且上訴人自認主張被上訴人應返還押租金予上訴人之依據為
    系爭決議第六點，蓋所謂減輕股東負擔就是要還錢云云（本
    院卷第45頁背面），然系爭決議載：「6.新公司遷廠前，應
    由新公司與原有房東另立租賃契約書，而將原有二處廠房之
    押租金共557,445元收回，以減輕股東之負擔」等語（原審
    卷第23頁），顯然依系爭決議第六點，被上訴人於遷廠前，
    應與原房東另立租賃契約，將原押租金共557,445元收回，
    收回之目的在「減輕股東之負擔」，因被上訴人為法人，具
    有獨立之人格，其收回押租金後，可增加被上訴人可運用之
    財產，對法人之經營及股東之權益，均有正面作用，即可直
    接或間接減輕股東負擔，非謂必須返還予上訴人，則上訴人
    主張減輕股東之負擔本意即將收回之押租金返還予上訴人，
    亦屬無據。況三重、中和廠房原以被上訴人名義承租，有二
    廠房租賃契約附卷可憑（原審調字卷第23-30頁），被上訴
    人既為承租人，於租期屆滿或租約終止後，依約本有取回押
    租金之權利，其於契約終止後自出租人處受領押租金或同意
    以押租金抵繳房租而受有免繳房租之利益，均非無法律上之
    原因，上訴人以被上訴人未依系爭決議將取回之租押金返還
    予上訴人，主張被上訴人受有不當得利，應將該不當得利返
    還予上訴人云云，於法無據，不應准許。
五綜上所述，上訴人依債務承擔及不當得利之法律關係，請求被
  上訴人依序給付上訴人戊○○、丁○○、乙○○、己○○、丙
  ○○185,815元、185,815元、46,453.75元、46,453.75元、
  92,907.5元，及均自起訴狀繕本送達翌日起至清償日止，按年
  息5％計算之利息，於法無據，應予駁回。原審為上訴人敗訴
  之判決，並駁回其假執行之聲請，核無不合。上訴意旨指摘原
  判決不當，求予廢棄改判，為無理由，應予駁回。
六本件因事證已臻明確，兩造其餘攻擊、防禦方法及所為之立證
  ，經審酌後認與判決之結果不生若何影響，無庸再逐一予以論
  列，合併敘明。
據上論結，本件上訴為無理由，依民事訴訟法第449條第1項、第
78條、第85條第1項但書，判決如主文。
中    華    民    國    97    年    2     月    29    日
                    民事第十六庭
                        審判長法  官 沈方維
                              法  官 呂淑玲
                              法  官 湯美玉
正本係照原本作成。
不得上訴。
中    華    民    國    97    年    2     月    29    日
                              書記官 蕭進忠


司法院資訊處製作；財團法人民間司法改革基金會備份。
